臺灣臺北地方法院民事判決　九十年度訴字第三八九七號
　　原　　　告　乙○○
　　被　　　告　世紀聯合股份有限公司
　　法定代理人　丁○○
　　訴訟代理人　戊○○
　　被　　　告　新格實業股份有限公司
　　法定代理人　甲○○
　　訴訟代理人　丙○○
右當事人間第三人異議之訴事件，本院判決如左：
    主    文
原告之訴及假執行之聲請均駁回。
訴訟費用由原告負擔。
    事    實
甲、原告方面：
壹、聲明：
一、鈞院民國八十九年度民執全丑字第三二五八號假處分強制執行事件，禁止債務人
    第一商業銀行股份有限公司中山分行就附表所示本票，不得對第三人付款之假處
    分執行程序應予撤銷。
二、被告新格實業股份有限公司、世紀聯合股份有限公司應連帶給付原告新台幣（下
    同）壹佰壹拾貳萬玖仟玖佰玖拾伍元，及自民國八十九年十一月廿三日起至清償
    日止按年息百分之六計算之利息。
三、第二項聲明請依職權宣告假執行。
貳、陳述：
一、按第三人就執行標的物有足以排除強制執行之權利者，得於強制執行程序終結前
    ，向執行法院對債權人提起異議之訴，強制執行法第十五條定有明文。
二、經查：
(一)被告世紀聯合股份有限公司（以下簡稱世紀公司）根據台灣苗栗地方法院（以下簡
  稱苗栗地院）八十九年度裁全字第九四七號民事裁定供擔保後，由　鈞院以八十九
  年度民執全丑字第三二五八號禁止第一商業銀行股份有限公司中山分行（以下簡稱
  一銀中山分行）就附表所示本票於本案判決確定前，不得對債務人葉明芳及第三人
  付款。
(二)然，系爭附表所示之二張本票，係於假處分執行程序前，由被告世紀公司背書交付
  訴外人葉明昭，再由葉明昭背書交付原告，故原告依背書之連續取得系爭附表所示
  之本票二紙，自得行使票據上之權利。又，付款人於發票人之存款或信用契約所約
  定之數足敷支付本票金額時，應負支付之責，此為票據法第一百四十三條所明定。
  此外，根據票據法施行細則第四條之規定：「票據為不得享有票據上權利或票據權
  利應受限制之人獲得時，原權利人得依假處分程序，聲請法院為禁止占有票據之人
  向付款人請求付款之處分」之反面解釋，亦可知苗栗地院上開假處分之裁定，其效
  力根本未及於原告，乃　鈞院前開假處分執行程序，猶禁止一銀中山分行不得對原
  告付款，顯已侵害原告之權利。原告自得本於票據上之權利，根據前開強制執行法
  第十五條之規定，訴請撤銷　鈞院前開之假處分執行程序。
(三)另，被告世紀公司根據苗栗地院九十年裁全字第九四七號民事裁定對葉明芳交還本
  票事件聲請假處分時，系爭本票已由世紀公司背書交付葉明昭，再由葉明昭背書交
  付乙○○，乙○○復囑葉明昭持系爭本票向國輝化工社調現，並由該社提示付款而
  不獲兌現在案，此事實亦據苗栗地院九十年度訴字第五五號民事判決所肯認（詳該
  判決書第五頁(四)）。由此可知，世紀公司對葉明芳假處分之效力，顯然不及於假處
  分執行前業已取得系爭本票之葉明昭、乙○○、國輝化工社。此外，如前述票據法
  第一百四十三條規定，發票人於付款銀行有足額之存款，亦據被告新格實業股份有
  限公司（以下簡稱新格公司）自認在案，並有卷附一銀中山分行九十年十二月廿一
  日一中山字第三Ｏ三號函可稽。準此而觀，　鈞院八十九年民執全丑字第三二五八
  號假處分事件，禁止一銀中山分行就系爭支票不得對原告付款，即屬錯誤，顯已侵
  害原告票據上之權利。從而，原告根據強制執行法第十五條規定訴請撤銷前開假處
  分執行程序，即非無據。
三、再者，原告既係合法取得系爭本票，自得行使票據上之權利，茲系爭附表所示之
    二張本票提示而不獲兌現，自得根據票據請求權，訴請發票人及背書人連帶給付
    票面金額及遲延利息。雖被告新格公司抗辯系爭支票未經提示云云。然根據原證
    三所示，足以證明原告已委託彰化銀行大同分行（以下簡稱彰銀大同分行）向付
    款銀行一銀中山分行為付款之提示，否則不可能「交換退票」，及退票理由載：
    「經法院禁止提示票據」。故新格公司辯稱系爭本票未提示，即非有據。
四、另，系爭本票係由訴外人葉明芳向被告新格公司收取貨款而交付並已入世紀公司
    之帳，此有證人林玉珍、陳素貞、葉明昭於苗栗地院九十年度訴字第五五號返還
    支票事件中之陳述可稽（詳該卷第四十至四十二頁、四十八至五十頁、六十五頁
    至六十八頁）。之後，經被告世紀公司背書後，由訴外人葉明昭交付原告乙○○
    ，乙○○復以空白背書（詳票據法第三十二條第一項及第一百四十四條之規定）
    之方式囑葉明昭持向訴外人國輝化工社調現，因國輝化工社提示不獲兌現後，再
    依票據追索之方式將系爭本票交還乙○○，此事實亦據訴外人葉明昭於上開返還
    支票事件中陳明在卷（同上卷第一九七頁）。故，被告世紀公司抗辯葉明芳係無
    權處分系爭本票及原告非以背書連續取得本票暨不得享有票據上之權利，屬無理
    由。
五、又，世紀公司由葉明昭出面向原告乙○○借票貼現，屆期世紀公司未軋票而由乙
    ○○墊款，俾免退票，此事實有世紀公司所製做之總帳明細（詳上開返還支票事
    件卷第九十七頁）、票據明細表（同上卷第九十九頁），及已兌現之支票三張（
    同上卷第一五六至一五八頁）可稽。上開墊款，由葉明昭交付系爭本票二張為部
    分清償，此事實於上開返還支票事件中，業據訴外人葉明芳、葉明昭陳述在卷，
    並有葉明芳所製做之附表(一)、(二)為證（同上卷第一六一、一六二頁）。故，世紀
    公司辯稱與原告乙○○並無債權債務存在，與事實不符，自非可採。
參、證據：提出下列證據：
  原證一：台灣苗栗地方法院八十九年度裁全字第九四七號民事裁定影本二件。
  原證二：台灣台北地方法院民事執行處函影本一件。
  原證三：支票及退票理由單影本各二張。
乙、被告方面：
Ａ、被告世紀公司部分
壹、聲明：
一、原告之訴駁回。
二、如受不利之判決，願供擔保請求宣告免為假執行。
貳、陳述：
一、查第三人就執行之標的物有足以排除強制執行之權利者，得於強制執行程序終結
    前，向強制執行法院對債權人提起異議之訴，固為強制執行法第十五條所明文規
    定，然須第三人就執行標的物有足以排除強制執行之權利者，始得提起。又所謂
    就強制執行標的物有足以排除強制執行之權利者，係指對於執行標的物有所有權
    、典權、留置權、質權存在情形之一者而言，有最高法院八十五年度台上字第二
    ０二０號暨七十三年度台上字第二九三四號判例足稽，故就本件而言，原告自須
    證明其有足以排除強制執行之權利，始得提起第三人異議之訴。查系爭二紙本票
    原係訴外人新格公司應交付予被告之票據，遭訴外人葉明芳擅自收取侵占，被告
    業已依法對其提起告訴，有告訴狀影本乙份可稽，故葉明芳對於系爭票據既未合
    法取得權利，其所為之處分即是無權處分，其嗣後輾轉交付葉明昭、國輝化工社
    以及原告等人，除非持票人符合票據法第十四條善意取得之規定或有其他債權債
    務存在，自不能享有票據上之權利。原告主張被告積欠原告為法定代理人之蘭諾
    國際開發有限公司（以下簡稱蘭諾公司）二百四十五萬四千五百九十六元貨款，
    有苗栗地院九十年度訴字第五五號民事判決足證其合法取得系爭本票，並有票據
    上權利云云，惟查被告根本並未積欠原告任何債務，前開判決所指被告積欠蘭諾
    公司債務云云，實乃訴外人葉明芳片面之詞，未據被告到庭抗辯，苗栗地院即率
    採為判決基礎，被告除已依法提起上訴，以謀救濟外，依據民事訴訟法第二百七
    十七條之規定，原告於本件訴訟為此主張，自應提出被告欠款單據證明兩造間確
    有債權債務存在及債務已到期，其以未經確定且判決效力亦不及於本件之其他判
    決為證，顯與舉證任分配原則有悖，其空言主張，洵無足採。
三、又以惡意或重大過失取得票據者，不得享有票據上之權利，又到期日後之背書，
    僅有通常債權轉讓之效力，票據法第十四條第一項暨第四十一條第一項分別定有
    明文，故執票人取得支票如係出於惡意，縱已付出相當代價，亦不得享受票據上
    之權利，有最高法院六十九年度台上字第五四三號判例足參。而原告係於八十九
    年十月二十五日國輝化工社委由第一銀行長安分行（以下稱一銀長安分行）提示
    遭拒絕後，始取得系爭票據，而復於同年月十一月二十三日委託彰銀大同分行再
    次提示，可由一銀詢問台北地方法院民事執行處李昆曄法官之函及提供之第一次
    提示之票據背面影本上有國輝化工社之帳號，而無原告之印文，第二次提示之票
    據背面影本上卻有原告之印文即足證之，而在一銀長安分行提示交換遭退票時，
    該票據正面已蓋一銀長安分行之收訖章、票據提出交換章以及中山分行之收訖章
    ，而背面則蓋有明顯之「本支票原經由本行代收但因交換退票後復據執票人要求
    改委由代收」之改委章印文，足證原告係於到期日後由葉明昭或國輝化工社受讓
    取得此已經退票之本票，並塗銷票據背面國輝化工社之戶名及帳號，再次提示，
    原告顯係明知或可得而知轉讓票據之人，就該票據無權處分而仍予取得，佐之葉
    明昭與葉明芳二人係兄弟關係，而其與原告復為甥舅關係，亦在在足見原告係與
    葉明昭與葉明芳兄弟二人勾串，而委由原告出面主張票據權利，系爭本票上所蓋
    銀行收訖、改委印文，不惟足證原告主張其於本票到期日前由葉明昭背書交付取
    得系爭票據云云，顯與事實不符而委無足採外，且揆之前揭票據法第十四條之規
    定，原告自不得主張善意取得，而享有票據上之權利。
四、退一步言之，倘如苗栗地院九十年度訴字第五五號民事判決所稱，系爭本票由訴
    外人國輝化工社提示之原因，乃因訴外人葉明昭持系爭本票交給原告時，原告囑
    葉明昭持系爭本票向訴外人國輝化工社調現為真正，則系爭本票既係原告囑訴外
    人葉明昭直接交付予國輝化工社，顯見原告並未自葉明昭處受讓持有票據後再轉
    讓予國輝化工社，故系爭票據之轉讓次序，依次應是發票人新格公司、侵占系爭
    本票之葉明芳、葉明昭、國輝化工社，最後始為原告，足見前開判決事實之認定
    顯有錯誤，抑有進者，原告若係與被告間有債權債務關係存在，其受讓本票乃是
    因被告清償行為而取得，則其自可直接向國輝化工社貼現，何須復囑託葉明昭﹖
    從而本票既係文義證券及無因證券，本票上之權利義務，自應依票上所載文義定
    之，原告係於八十九年十月二十五日國輝化工社委由一銀長安分行提示遭拒絕後
    ，復於同年月十一月二十三日委託彰銀大同分行再次提示，足見原告係於系爭本
    票到期後始受讓票據。則按到期日後之背書，僅有通常債權轉讓之效力，原告之
    前手葉明芳、葉明昭以及國輝化工社既係自始未取得票據上之權利，原告於到期
    日後始繼受取得票據，依據票據法第四十一條第一項之規定，僅有通常債權轉讓
    之效力，其自不得主張大於前手之權利，從而其既未取得系爭票據之權利，而無
    就執行之標的物有足以排除強制執行之權利，原告不惟不得於強制執行程序終結
    前，向強制執行法院對債權人提起異議之訴，其復併同起訴請求被告與新格公司
    連帶給付票款一百一十二萬九千九百九十五元，其訴顯無理由。
五、末按假處分係保全強制執行方法之一種，原為在本案請求尚未經判決確定以前，
    預防將來債權人勝訴後，因請求標的之現狀變更，有日後不能強制執行或甚難執
    行之虞者而設，至債權人聲請假處分所主張之權利，債務人對之有所爭執者，應
    於現在或將來有訴訟繫屬時，請求法院為本案之判決，以資解決，尚非聲請假處
    分時，先應解決之問題，又民事訴訟法第五百二十八條第二項所謂請求標的之現
    狀變更，不僅指為請求標的之物，其從前存在之狀態將有變更者而言，並包含已
    有變更者在內，故就為請求標的之物所為禁止其現狀變更之假處分，其效力併及
    於其從前存在之狀態已有變更之部分，最高法院分別著有六十九年台抗字第七十
    二號暨四十三年度台抗字第八十七號判例可稽。故就本件而言，被告對系爭本票
    為聲請假處分，禁止付款人一銀中山分行對債務人葉明芳及第三人付款，即係為
    定系爭本票之暫時狀態，亦即防止特定之人仍將該本票無限轉讓，而使第三人有
    善意取得之機會。而原告係於八十九年十月二十五日國輝化工社委由一銀長安分
    行提示，因假處分命令已送達一銀中山分行，一銀中山分行因已不得付款而遭拒
    絕後，始繼受取得、占有系爭票據，不惟已無票據法第十四條善意取得規定之適
    用，其之受讓依同法第四十一條之規定亦僅有通常債權轉讓之效力，故葉明昭、
    國輝化工社既受假處分效力所及，原告受讓此通常債權，亦自為假處分效力所及
    ，原告主張假處分效力並未及於原告，　鈞院禁止一銀中山分行不得對其付款之
    假處分執行程序，已侵害其權利，訴請撤銷　鈞院前開之假處分執行程序云云，
    於法顯屬未合。
六、按以讓與票據上權利之意思，而簽名於票據背面者，票據上一切權利，由背書人
    移轉於被背書人，而票據上之簽名，得以蓋章代之，固為票據法第六條所明文規
    定，然必其蓋章確係出於背書之意思而為之，始生代簽名之效力，最高法院四十
    七年度台上字第一一九０號判決先例謂支票之背書，依票據法第一百三十八條 (
    現行法第一百四十四條)準用第二十八條 (現行法第三十一條第一項)規定，應由
    背書人在支票之背面或其黏單上簽名，此項簽名依同法第三條  (現行法第六條)
    之規定，雖得以蓋章代之，然必其蓋章確係出於背書人之意思而為之，始生代簽
    名之效力，若圖章為他人所盜用，即難謂已由背書人以蓋章代簽名，既未具備上
    開法條所定之方式，依民法第七十三條自不生背書之效力，此項支票之背書既為
    非法，背書人自不負支票上背書人之責任等語即足證明。查系爭二紙票據係遭訴
    外人葉明芳侵占後，盜蓋被告之印章，偽造被告之背書，並將票據交給其弟葉明
    昭，揆之前揭說明，被告既未蓋章於其票據上，自不生票據法上背書所生權利移
    轉之效力，且被告與訴外人即第二背書人葉明昭間，並無債權債務存在，豈會無
    端背書轉讓系爭二紙票據予葉明昭﹖亦足見訴外人葉明昭取得票據顯係惡意，亦
    未支付對價即取得系爭票據，其自不得主張善意取得，從而新格公司交付予被告
    之票據上權利，自始至終顯未曾移轉於第二背書人葉明昭。
七、而依原告於苗栗地院九十年度訴字第五五號民事事件所稱，系爭本票由訴外人國
    輝化工社提示之原因，乃因訴外人葉明昭持系爭本票交給原告時，原告囑葉明昭
    持系爭本票向訴外人國輝化工社調現，則系爭本票既係原告囑訴外人葉明昭直接
    交付予國輝化工社，顯見原告並未自葉明昭處受讓持有票據後再轉讓予國輝化工
    社。而葉明昭交付系爭票據與國輝化工社既是以融通資金為目的，而非以背書轉
    讓系爭票據上權利為目的，則葉明昭交付票據與國輝化工社應僅係權利質權之法
    律關係，則國輝化工社自無善意取得票據上權利之問題，此可由國輝化工社於到
    期日提示未獲兌現時，旋將票據交還予葉明昭即足證明其並無以取得票據上權利
    目的而取得系爭二紙票據，則被告自得以對抗葉明昭之事由對抗國輝化工社，臺
    灣高等法院暨所屬法院六十六年度法律座談會研討意見及司法行政部六十七年九
    月廿九日台  (67)函民字第○八五六二號函認「．．．依民法第九百零八條及第
    九百零九條之規定，票據得為權利質權之標的物。本題某甲以某乙簽發之支票為
    擔保向銀行貸款，其法律上之性質自屬權利質權之設定。惟以票據設定質權，該
    票據如為無記名或空白背書之票據，執票人得以交付票據於質權人而生設定質權
    之效力，不發生背書之問題。．．．即認為支票雖由銀行持有，但銀行只是質權
    人，乙得以對抗甲之事由對抗銀行。」等語即足證明。
八、原告係於八十九年十月二十五日國輝化工社委由一銀長安分行提示遭拒絕後（即
    到期後），始由訴外人葉明昭處取得系爭票據，則按到期日後之背書，僅有通常
    債權轉讓之效力，原告之前手葉明芳、葉明昭以及國輝化工社既係自始未取得票
    據上之權利，原告於到期日後始繼受取得票據，依據票據法第四十一條第一項之
    規定，僅有通常債權轉讓之效力，其自不得主張大於前手葉明昭之權利。至原告
    辯稱被告積欠原告為法定代理人之蘭諾公司二百四十五萬四千五百九十六元貨款
    ，足證其合法取得系爭本票，並有票據上權利云云，惟查票據法上善意取得制度
    乃是在解決票據上權利歸屬問題，亦即被告票據上得對發票人新格公司主張之權
    利是否因原告善意且無重大過失，並支付相當對價予無權利人即第二背書人葉明
    昭後，而由原告善意取得原屬於被告之權利之問題，被告既未在票據上背書轉讓
    ，自無可能因原告係善意之人，除喪失票據上之權利外，復對原告負背書人責任
    。且原告係從訴外人葉明昭處取得系爭二紙票據，兩造並非直接之前後手，從而
    原告是否善意取得票據上權利，顯與被告是否有積欠原告貨款無關，原告顯係將
    民事債務與本件請求給付票據之債務二者混淆，自無足採，猶遑論被告根本並未
    積欠原告任何債務。又系爭票據上明顯有國輝化工社於到期日提示未獲兌現之銀
    行戳章，原告對於系爭票據是否有抗辯事由存在，顯非不可能不知悉，且其與訴
    外人葉明芳、葉明昭乃屬甥舅關係，其對第二背書人葉明昭並無票據上權利一事
    豈有可能不知﹖在在足見原告並非善意而無重大過失之人，其自不得主張票據法
    上之善意取得，而取得被告對發票人新格公司票據上之權利，矧原告根本未先舉
    證其有支付相當對價予第二背書人葉明昭，原告自不得主張受善意取得制度之保
    護。
九、綜上所述，被告之背書蓋章係訴外人葉明芳所偽造，依據票據法第五條、第六條
    之規定，被告既未在票據背面蓋章背書，根本毋須負背書人之責任，且原告之前
    手葉明芳、葉明昭以及國輝化工社既係自始未取得系爭票據上之權利，原告於到
    期日後始繼受取得票據，依法僅有通常債權轉讓之效力，其自不得主張大於前手
    之權利，從而其自始既未取得系爭票據之權利，亦未依票據法上善意取得制度之
    規定，而取得原屬於被告對發票人新格公司票據上之權利，原告不惟無就執行之
    標的物有足以排除強制執行之權利，且對於被告並無追索權存在，自不得請求被
    告與發票人連帶給付票款一百一十二萬九千九百九十五元。
參、證據：提出下列證據：
　被證一：告訴狀影本乙份。
　被證二：第一銀行書函影本乙份。
　被證三：本票正反面影本各二紙。
Ｂ、新格公司部分
  被告新格公司未於最後言詞辯論期日到場，據其於前言詞辯論期日到場聲明及陳述
  如下：
壹、聲明：原告之訴駁回。
貳、陳述：
一、本案系爭票據權利之本票（誤載為支票，下同），被告新格公司是發票人，當然
    負有履行票據責任之義務，但亦僅限於有票據權利之人，依法方得履行其票據權
    利之請求，亦即被告對本案只限於對執票人特定之票據債務，除系爭之票據關係
    外，被告新格公司對原告或被告世紀公司並無任何債務。
二、被告新格公司在付款人一銀中山分行一０一七八０號帳戶內有足額支付系爭本票
    之金額，又系爭本票未經提示而遭退票，原告與被告世紀公司間系爭票據之爭執
    亦未確定，原告對被告目前並無如其訴之聲明第二項之任何法律關係之請求權。
參、證據：未提出任何證據。
丙、本院依職權調本院八十九年度存字第四０七二號提存事件、八十九年民執全字第
    二八一七號、第三二五八號民事執行、臺灣苗栗地方法院八十九年度裁字第九四
    七號假處分事件、九十年度訴字第五五號民事卷宗。及函一銀中山分行查明新格
    公司支票存款一０一七八０號帳戶於八十九年十月二十五日之存款餘額。
    理    由
一、程序方面：
    本件被告新格公司未於言詞辯論期日到場，核無民事訴訟法第三百八十六條各款
    所列情形，爰依原告之聲請，由其一造辯論而為判決。
二、得心證之理由：
（一）原告起訴主張：如附表所示之二張本票，係於假處分執行程序前，由被告世紀
      公司背書交付訴外人葉明昭，再由葉明昭背書交付原告，原告依背書之連續取
      得系爭附表所示之本票二紙，得行使票據上之權利，然被告世紀公司竟根據苗
      栗地院八十九年度裁全字第九四七號民事裁定供擔保後，由本院以八十九年度
      民執全丑字第三二五八號禁止一銀中山分行就附表所示本票於本案判決確定前
      ，不得對債務人葉明芳及第三人付款，及上開苗栗地院假處分裁定之效力不及
      於原告，本院前開假處分執行程序，猶禁止一銀中山分行對原告付款，已侵害
      原告之權利，又付款人於發票人之存款或信用契約所約定之數足敷支付本票金
      額時，應負支付之責，為票據法第一百四十三條所明定，而發票人新格公司於
      付款銀行有足額之存款，亦據被告新格公司自認在案，並有卷附一銀中山分行
      九十年十二月廿一日一中山字第三Ｏ三號函可稽，本院八十九年民執全丑字第
      三二五八號假處分事件，禁止一銀中山分行就系爭本票不得對原告付款，即屬
      錯誤，經原告委託彰銀大同分行向一銀中山分行為付款之提示，遭「交換退票
      」，退票理由記載：「經法院禁止提示票據」，原告爰本於強制執行法第十五
      條之規定，訴請撤銷本院前開之假處分執行程序，及依票據法規定，訴請被告
      新格公司、世紀公司連帶給付原告票款一百一十二萬九千九百九十五元，並加
      計自八十九年十一月廿三日起至清償日止按年息百分之六計算之利息等語。被
      告世紀公司則以：系爭如附表所示之本票二紙被告之背書蓋章係訴外人葉明芳
      所偽造，依據票據法第五條、第六條之規定，被告既未在票據背面蓋章背書，
      根本毋須負背書人之責任，且原告自始未取得系爭票據之權利，亦未依票據法
      上善意取得制度之規定，而取得原屬於被告對發票人新格公司票據上之權利，
      原告不惟無就執行之標的物有足以排除強制執行之權利，且對於被告並無追索
      權存在，自不得請求被告與發票人連帶給付票款等語，資為抗辯。被告新格公
      司亦以：被告係系爭附表所示本票之發票人，當然負有履行票據責任之義務，
      但僅限於有票據權利之人，依法方得履行其票據權利之請求，被告對本案只限
      於對執票人特定之票據債務，除系爭之票據關係外，被告對原告或世紀公司並
      無任何債務，且在付款人一銀中山分行一０一七八０號帳戶內有足額支付系爭
      本票之金額，系爭本票未經提示而遭退票，原告與被告世紀公司間系爭票據之
      爭執亦未確定，原告對被告目前並無如其訴之聲明第二項之任何法律關係之請
      求權等語，資為抗辯。
（二）原告主張伊所持有如附表所示本票二紙，票面金額共一百十二萬九千九百九十
      五元，為伊合法取得，詎被告世紀公司竟聲請苗栗地院以八十九年度裁全字第
      九四七號民事裁定供擔保後，由本院以八十九年度民執全丑字第三二五八號禁
      止一銀中山分行就附表所示本票於本案判決確定前，不得對債務人葉明芳及第
      三人付款，致原告委託彰銀大同分行向一銀中山分行為付款之提示時，遭「交
      換退票」，退票理由記載：「經法院禁止提示票據」，及付款人一銀中山分行
      一０一七八０號帳戶內有足額支付系爭附表所示之二紙本票之金額等之事實，
      已據其提出苗栗地院八十九年度裁全字第九四七號民事裁定影本二件、本院民
      事執行處八十九年十一月二十八日北院文民執全丑字第三二五八號函影本一件
      及支票及退票理由單影本各二張及苗栗地院九十年度訴字第五五號民事判決一
      件為證，並經本院調閱本院八十九年度存字第四０七二號提存事件卷、八十九
      年民執全字第二八一七號、第三二五八號民事執行卷、苗栗地院八十九年度裁
      字第九四七號假處分事件卷、九十年度訴字第五五號民事卷宗，核閱屬實，按
      上開文書均為公文書，依民事訴訟法第三百五十五條第一項規定，推定為真正
      ，被告並未提出反證，及經本院函一銀中山分行查明新格公司支票存款一０一
      七八０號帳戶於八十九年十月二十五日之存款餘額尚有六百六十萬零九百二十
      二元屬實，原告之主張固堪認為真實。
（三）惟原告主張被告聲請假處分時，系爭本票已由被告背書交付葉明昭，再由葉明
      昭背書交付原告，原告復囑葉明昭持系爭本票向國輝化工社調現，該社提示付
      款而不獲兌現，被告對葉明芳假處分之效力，顯然不及於假處分執行前業已取
      得系爭本票之葉明昭、乙○○、國輝化工社等語，則為被告所否認，並以前開
      情詞置辯。是本件兩造之爭執點即在於：原告對於系爭如附表所示之本票二紙
      是否為票據權利人及世紀公司與新格公司是否應對原告負票據債務人責任。
（四）按第三人就執行之標的物有足以排除強制執行之權利者，得於強制執行程序終
      結前，向強制執行法院對債權人提起異議之訴，固為強制執行法第十五條所明
      文規定，然須第三人就執行標的物有足以排除強制執行之權利者，始得提起。
      又所謂就強制執行標的物有足以排除強制執行之權利者，係指對於執行標的物
      有所有權、典權、留置權、質權存在情形之一者而言，有最高法院八十五年度
      台上字第二０二０號暨七十三年度台上字第二九三四號判例可參，故就本件而
      言，原告自須證明其有足以排除強制執行之權利，始得提起第三人異議之訴。
      經查，原告主張世紀公司根據苗栗地院九十年裁全字第九四七號民事裁定對葉
      明芳交還本票事件聲請假處分時，系爭如附表所示之本票二紙已由世紀公司背
      書交付葉明昭，再由葉明昭背書交付乙○○，乙○○復囑葉明昭持系爭本票向
      國輝化工社調現，並由該社提示付款而不獲兌現等語，固據提出苗栗地院九十
      年度訴字第五五號民事判決為證（見該判決書第五頁(四)），而主張世紀公司對
      葉明芳假處分之效力，顯然不及於假處分執行前業已取得系爭本票之葉明昭、
      乙○○、國輝化工社云云。然查，世紀公司積欠訴外人蘭諾公司（負責人為原
      告乙○○）債務共二百四十五萬四千五百九十六元，而世紀公司之前總經理葉
      明芳收受系爭本票後，將之轉交葉明昭，再由葉明昭持以清償該債務，將系爭
      本票交予蘭諾公司之負責人乙○○等情，業據訴外人葉明昭及原告於上開苗票
      地院九十年度訴字第五五號案件中證述在卷（見該判決書理由（三）），足見
      縱原告所稱屬實，惟如附表所示之本票二紙之票據權利人亦為蘭諾公司，而非
      原告。原告雖係蘭諾公司之法定代理人，惟與法人實為二不同之人格，原告復
      未舉證證明蘭諾公司有將如附表所示之二紙本票之權利讓與原告之事實，是原
      告並非附表所示之該二紙本票之票據權利人，依前開規定及判例意旨所示，原
      告就執行標的物即非有足以排除強制執行之權利者，其訴請提起第三人異議之
      訴，請求撤銷本院前開之假處分執行程序云云，即非有據，不應准許。
（五）次應再論究者為，世紀公司與新格公司是否應對原告負票據債務人責任？按付
      款人於發票人之存款或信用契約所約定之數足敷支付本票金額時，應負支付之
      責，票據法第一百四十三條固有明定。經查，新格公司辯稱系爭本票未經提示
      而遭退票云云，固與上開經原告委託彰銀大同分行向一銀中山分行為付款之提
      示，經「交換退票」，退票理由記載：「經法院禁止提示票據」等情不符，而
      無可採。惟該公司在付款人一銀中山分行一０一七八０號帳戶內於八十九年十
      月二十五日之存款餘額為六百六十萬零九百二十二元，業經本院函一銀中山分
      行查明以九十年十二月二十一日一中山字第三０三號函復在卷可稽。新格公司
      辯稱其上開帳戶內尚有足額支付系爭本票之金額等語，則堪採信。且上開退票
      理由係「經法院禁止提示票據」，則為依據本院八十九年民執全字第二八一七
      號、第三二五八號、苗栗地院八十九年度裁字第九四七號假處分等執行命令之
      結果，並非新格公司故意不為給付系爭本票票款，新格公司對本案只限於對執
      票人特定之票據債務，且除系爭之票據債務外，新格公司對原告或被告世紀公
      司並無其他任何債務，此亦為兩造所不否認。除此之外，原告並未能證明對於
      被告世紀公司與新格公司有其他任何債權，原告起訴主張對於被告二人有系爭
      本票票款請求權云云，亦非有據，亦不應准許。
（六）綜上所述，原告據強制執行法第十五條及票據法第一百四十三條及票據法施行
      細則第四條等規定以提起本訴，請求撤銷本院民國八十九年度民執全丑字第三
      二五八號假處分強制執行事件，禁止債務人第一商業銀行股份有限公司中山分
      行就附表所示本票，不得對第三人付款之假處分執行程序及被告新格公司、世
      紀公司連帶給付原告壹佰壹拾貳萬玖仟玖佰玖拾伍元，及加計自八十九年十一
      月廿三日起至清償日止按年息百分之六計算之利息，均無理由，不應予准許。
（七）兩造其餘主張及所提證據，與本院上開論斷無涉或無違，爰不予一一贅述。
三、原告之訴既經駁回，其聲請依職權就其聲明第二項宣告假執行云云，即無所據，
    爰併予駁回。
四、結論：原告之訴為無理由，依民事訴訟法第三百八十五條第一項前段、第七十八
    條，判決如主文。
中　　　華　　　民　　　國　　九十一　　年　　　二　　　月　　二十七　　日
                                  民事第三庭法      官　張明輝
右為正本係照原本作成
如對本判決上訴，須於判決送達後廿日內向本院提出上訴狀
中　　　華　　　民　　　國　　九十一　　年　　　二　　　月　　二十七　　日
　　　　　　　　　　　　　　　　　　　　　　法院書記官　周其祥
附表：
┌──────────────────────────────────────────────────────┐
│本票附表：　　　　　　　　　　　　　　　　　   　　　     　　　　　　　　　 　                             │
├─┬─────────┬─────────┬─────┬─────┬────────┬────────┬──┤
│編│　發　　票　　人　│　付　　款　　人　│發  票  日│到  期　日│ 票　面　金　額 │ 本　票　號　碼 │備考│
│號│　　　　　　　　　│　　　　　　　　　│　　　　　│　　　　　│ 　（新台幣）　 │　　　　　　　　│　　│
├─┼─────────┼─────────┼─────┼─────┼────────┼────────┼──┤
│１│新格實業股份有限公│第一商業銀行中山分│89.8.22   │89.10.25  │九十萬一千六百二│FC0000000       │　　│
│  │司                │行                │          │          │十元            │                │    │
├─┼─────────┼─────────┼─────┼─────┼────────┼────────┼──┤
│２│新格實業股份有限公│第一商業銀行中山分│89.9.21   │89.10.25　│二十二萬八千三百│FC0000000     　│　　│
│  │司                │行                │          │          │七十五元        │                │    │
└─┴─────────┴─────────┴───────────┴────────┴────────┴──┘
